臺灣屏東地方法院民事判決
                                      106年度訴字第505號
原      告  陳金豐  
訴訟代理人  紀錦隆律師
被      告  陳清俊  
            陳泓坤  

            陳金選  

            陳金志  

            陳瓏仁  

            陳建祐  

            陳來春  
            陳宣祐  

            陳新枝  
            陳菊蕊  
            陳金墻  

            蔡維城  
            陳嘉儀（原名陳晴珈）

            林惠菁  

            林乃成  

上二人共同
訴訟代理人  鄭筱玲  

被      告  林美雲  

上列當事人間分割共有物事件，本院於民國111 年1 月3 日言詞
辯論終結，判決如下：
    主  文
兩造共有坐落屏東縣○○鎮○○○段○○○○地號面積九○七六‧三五平方
公尺土地，按下列方法分割：（一）如附圖二編號1部分面積四
五三‧八二平方公尺，分歸被告陳清俊取得。（二）如附圖二編
號2部分面積六二○‧二二平方公尺，分歸被告陳金選取得。（三
）如附圖二編號3部分面積六二○‧二二平方公尺，分歸被告陳金
志取得。（四）如附圖二編號4部分面積二九二‧四六平方公尺，
分歸被告陳瓏仁取得。（五）如附圖二編號5部分面積二九二‧四
六平方公尺，分歸被告陳泓坤取得。（六）如附圖二編號6部分
面積三五二‧九七平方公尺，分歸原告取得。（七）如附圖二編
號7部分面積一五一‧二八平方公尺，分歸被告林美雲取得。（八
）如附圖二編號8部分面積六○‧五一平方公尺，分歸被告陳建祐
、陳來春、陳宣祐、陳新枝、陳菊蕊按應有部分各五分之一維持
共有。（九）如附圖二編號9部分面積三一七‧三八平方公尺，分
歸被告陳嘉儀取得。（十）如附圖二編號10部分面積一五一‧二
七平方公尺，分歸被告陳金墻取得。（十一）如附圖二編號11部
分面積三六三‧○五平方公尺，分歸被告蔡維城取得。（十二）如
附圖二編號12部分面積五四○○‧七一平方公尺，分歸被告林惠菁
、林乃成按應有部分各二分之一維持共有。
前項分割結果，被告陳嘉儀應補償被告林惠菁、林乃成新臺幣二
十七萬二千八百元（其中新臺幣五萬元已給付）。
訴訟費用由兩造各按附表訴訟費用負擔比例欄所示之比例負擔。
    事  實  及  理  由
一、本件被告陳清俊、陳泓坤、陳金選、陳瓏仁、陳建祐、陳來
    春、陳宣祐、陳新枝、陳菊蕊、陳金墻、林美雲均未於最後
    言詞辯論期日到場，核無民事訴訟法第386 條各款所列情形
    ，爰依原告聲請，由其一造辯論而為判決。
二、原告主張：坐落屏東縣○○鎮○○○段0000地號面積9076.35平方
    公尺土地（重測前為坐落屏東縣○○鎮○○段00000 地號面積90
    44平方公尺，下稱系爭土地）為兩造所共有，共有人及應有
    部分各如附表所示。系爭土地依使用目的並無不能分割之情
    形，兩造間亦未以契約訂有不分割之期限，惟其分割之方法
    迄不能協議決定，爰依法請求裁判分割系爭土地。關於系爭
    土地之分割方法，參酌系爭土地使用現況，請求依附圖一之
    方案，將編號1 部分分歸被告陳清俊取得、編號2部分分歸
    被告陳金選取得、編號3 部分分歸被告陳金志取得、編號4
    部分分歸被告陳瓏仁取得、編號5 部分分歸被告陳泓坤取得
    、編號6部分分歸原告取得、編號7部分分歸被告林美雲取得
    、編號8部分分歸被告陳建祐、陳來春、陳宣祐、陳新枝、
    陳菊蕊以應有部分各1/5 維持共有、編號9 部分分歸被告陳
    嘉儀取得、編號10部分分歸被告陳金墻取得、編號11部分分
    歸被告蔡維城取得、編號12部分分歸被告林惠菁、林乃成按
    應有部分各1/2 維持共有，另被告陳嘉儀分得之土地面積超
    出其持分面積45.09 平方公尺，已與被告林惠菁、林乃成達
    成協議，以每坪新臺幣（下同）2 萬元為找補金額，其餘被
    告則無需找補等語，並聲明：系爭土地准予分割。
三、被告則以：
（一）林惠菁、林乃成：同意原告附圖一之分割方案。但伊等持
      分已出賣給第三人徐清通，雖尚未過戶，但徐清通有表示
      不同意被告林美雲如附圖三之方案，至於被告蔡維城如附
      圖二之方案看起來對徐清通比較有利，但仍希望可以讓徐
      清通有表示意見機會。另就被告陳嘉儀多占用之45.09 平
      方公尺，已協議以每坪2 萬元找補等語。
（二）陳金志：同意原告之分割方案。我有聯絡過徐清通，他有
      說過他不贊成蔡維城的方案，比較贊同原告的分割方案等
      語。
（三）蔡維城：同意分割。伊有土地位在系爭土地西邊，主要是
      使用同段1067地號土地，希望採伊提出如附圖二之方案，
      將來可以跟1067地號土地合併使用，且該方案對其他共有
      人較無影響等語。
（四）陳嘉儀：同意原告之分割方案，伊占用超過持分之部分已
      與第三人徐清通達成協議，並支付部分找補款項等語。
（五）林美雲雖未於最後言詞辯論期日到庭，然據其具狀陳述略
      以：同意分割。但原告附圖一方案編號9 部分陳嘉儀之面
      積因其使用範圍超出其持分，為避免拆除房屋而多分得45
      .09 平方尺，導致伊土地面寬只剩6 尺，但伊土地面寬本
      應有10公尺，且伊不願與陳嘉儀、陳金墻維持共有，請求
      依附圖三之方案分割，即伊單獨分得土地，且前後面寬均
      為10米寬、面積為151.28平方公尺等語。
（六）其餘被告則未於言詞辯論期日到場，亦未提出準備書狀作
      何聲明或陳述。
四、本院之判斷：
（一）按各共有人，得隨時請求分割共有物。但因物之使用目的
      不能分割或訂有不分割之期限者，不在此限。分割之方法
      不能協議決定，或於協議決定後因消滅時效完成經共有人
      拒絕履行者，法院得因任何共有人之請求，命為下列分配
      ：一、以原物分配於各共有人。但各共有人均受原物之分
      配顯有困難者，得將原物分配於部分共有人。以原物為分
      配時，如共有人中有未受分配，或不能按其應有部分受分
      配者，得以金錢補償之。以原物為分配時，因共有人之利
      益或其他必要情形，得就共有物之一部分仍維持共有，民
      法第823 條第1 項、第824 條第2 項、第3 項、第4 項分
      別定有明文。
（二）經查，本件系爭土地於107年11月9日重測前，為坐落屏東
      縣○○鎮○○段00000地號、面積為9044平方公尺，重測後為
      坐落屏東縣○○鎮○○○段0000地號、面積為9076.35平方公尺
      ，有重測前、後之土地登記謄本在卷可憑（見本院卷一第
      91至99頁，卷二第105至113頁），其土地地號經重新編定
      、面積則略有增加，故應以重測後地號、面積為分割基礎
      ，核先陳明。次查，系爭土地屬國家公園區第二種一般管
      制區農業用地，目前並無相關土地分割限制，有墾丁國家
      公園管理處109年7月8日墾企字第1090004802號函在卷可
      稽（見本院卷二第251頁），再系爭土地共有人及應有部
      分、折算面積如附表所示，依系爭土地之使用目的，並無
      不能分割之情形，各共有人間亦未以契約訂有不分割之期
      限，惟其分割方法迄不能協議決定之事實，為兩造所不爭
      執，則本件原告請求裁判分割系爭土地，尚無不合，應予
      准許。
（三）按裁判分割共有物，屬形成判決，法院定共有物之分割方
      法，固應斟酌當事人之聲明、共有物之性質、經濟效用及
      全體共有人之利益等，而本其自由裁量權為公平合理之分
      配，但並不受當事人聲明、主張或分管約定之拘束（最高
      法院93年度台上字第1797號判決意旨參照）。經查：1、
      系爭土地現況：系爭土地之北、東、南面均鄰道路，西面
      為雜木林地，其上有房屋數棟、庭院、空地，由南往北依
      序為：㈠被告陳金墻所有之二層樓鋼筋混凝土造房屋（門
      牌號碼屏東縣○○鎮○○路0○00號）、㈡被告陳嘉儀所有之磚
      造鐵皮蓋平房（門牌號碼下泉路1號）、㈢原告與被告陳泓
      坤、陳瓏仁共有之磚造瓦蓋平房（門牌號碼下泉路1號）
      、㈣被告陳金志所有之磚造平房（無門牌號碼）、㈤被告陳
      金選、陳金志共有之二層磚造房屋，其屋側增建鐵皮建物
      （門牌號碼下泉路1號）、㈥被告陳清俊所有之一層樓鐵皮
      屋（無門牌號碼）、㈦被告陳清俊所有之二層樓磚造房屋
      （門牌號碼下泉路1之9號），此有網路圖資、103年複丈
      成果圖存卷可查（見本院卷一第163、165頁），復經本院
      會同屏東縣恆春地政事務所測量員到場勘測屬實，製有勘
      驗測量筆錄及使用使用現況成果圖在卷可憑（見本院卷一
      第159至161、171至175頁，惟該使用現況成果圖為重測前
      所繪製，其地上物位置及占用系爭土地面積已有變易，應
      予敘明）。
　 2、關於系爭土地之分割方法，原告、被告蔡維城分別提出之
      附圖一、附圖二方案，原則上係依照系爭土地之形狀，參
      酌土地使用現況，各共有人得受分配面積、地上物坐落  
       位置、聯外道路狀況及寬度等客觀情狀而繪製，地上建
      物儘量予以完整保留，且對外交通尚無不便。該二方案所
      異其所在者，乃關於被告蔡維城所分配位置，按照附圖一
      方案是將其分配在系爭土地北邊編號11部分，而附圖二方
      案則是將其分配在系爭土地與西邊鄰地（即同段1067地號
      土地）相交界位置，本院審酌附圖二方案僅影響被告蔡維
      城、被告林惠菁與林乃成分配位置及形狀，於其他共有人
      無所更易，而被告蔡維城自陳：伊亦為鄰地同段1067地號
      土地之共有人，附圖二方案所為分配方法，便於伊與鄰地
      合併使用等語（見本院卷三第91至95、192頁），而兩圖
      相較之下，附圖二被告林惠菁、林乃成所分得編號12部分
      ，因編號11部分南移結果，其北邊臨路寬度增加約達10公
      尺尺、西邊地界亦更形平直，土地利用更加便利，因此，
      本院認採附圖二所示方案分割系爭土地，尚屬妥適。
　 3、至被告林美雲提出之附圖三方案，其中編號1至6、11部分
       分配位置不變，被告林美雲所分得編號7部分，其臨路面
      寬由6公尺變為10公尺，分配位置之形狀亦近似正方形，
      而編號8部分則改移至系爭土地北邊，與編號11相鄰。然
      而，分割共有物須基於公平原則，衡酌共有物之性質、價
      格、經濟效益、使用狀況，各共有人之意願、利害關係，
      共有人分得各部分之經濟效益與其應有部分之比值是否相
      當，俾兼顧全體共有人之利益及實質公平。附圖三之方案
      ，被告林美雲分得編號7部分，其位置形狀固對其甚為有
      利，然其將被告陳嘉儀現有房屋一部分劃歸於己，如此可
      能造成被告陳嘉儀房屋將來因一部分需拆除，以致房屋全
      部不堪使用情形，且亦使被告陳嘉儀分得編號9部分北邊
      土地缺角不平，較難利用，顯不符經濟效益；而將編號8
      部分挪移至系爭土地北邊，使被告林惠菁、林乃成分得之
      編號12部分，北邊臨路面寬更形狹窄，嚴重影響其土地之
      通常使用，亦難稱公平，因此，本院認為附圖三方案尚非
      公平合適方案，爰不採納。
（四）系爭土地經依附圖二方案分割後，被告林惠菁、林乃成分
      配不足45.09平方公尺，被告陳嘉儀則分配增加45.09平方
      公尺（算式：317.38－272.29＝45.09，約合13.64坪），其
      他共有人並無土地增、減情形，則依法被告林惠菁、林乃
      成與陳嘉儀間自有互為找補之必要，又因被告林惠菁、林
      乃成已將系爭土地應有部分出賣第三人徐清通，惟未辦理
      移轉登記，關於找補價格，被告陳嘉儀與徐清通間已協議
      以每坪2萬元補償，有協議書在卷可稽（見本院卷二第343
      頁），則被告陳嘉儀應補償被告林惠菁、林乃成之金額為
      27萬2800元（算式：20000×13.64＝272800），被告陳嘉儀
      已給付5萬元等情，此亦為其等所是認（見本院卷三第92
      頁），爰據此計算找補之金額。
五、綜上所述，本件分割共有物事件，本院審酌採被告蔡維城所
    提出之附圖二方案所示方法分割，較為公平允當，且依法為
    金錢之找補，爰據此判決如主文所示。
六、結論：原告之訴為有理由，依民事訴訟法第385條第1項前段
    、第78條、第80條之1，判決如主文。
中　　華　　民　　國　 111　　年　　2 　　月　　17　　日
                  民事第一庭    法　官　楊境碩
正本係照原本作成。
如對判決上訴，須於判決送達後20日內向本院提出上訴狀，其未
表明上訴理由者，應於提出上訴後20日內向本院補提理由書狀（
均須按他造當事人之人數附繕本）。
如委任律師提起上訴者，應一併繳納上訴審裁判費。
中　　華　　民　　國　111 　　年　　2 　　月　　17　　日
                                書記官　洪敏芳

附表：系爭土地共有人應有部分
　　　             （面積單位：平方公尺）
  共有人姓名   應有部分及折算面積   訴訟費用負擔比例     陳清俊     1/20 　 453.82    1/20     陳建祐     1/750 　  12.10    1/750     陳來春     1/750 　　12.10    1/750     陳宣祐     1/750 　　12.10    1/750     陳新枝     1/750 　　12.10    1/750     陳菊蕊     1/750 　　12.11    1/750     陳泓坤    29/900 　 292.46    29/900     陳金豐    35/900 　 352.97    35/900     陳金選    41/600 　 620.22    41/600     陳金志    41/600 　 620.22    41/600     陳金墻     1/60 　 151.27     1/60     蔡維城     1/25 　 363.05     1/25     陳嘉儀     3/100 　 272.29     3/100     林惠菁     3/10 　2722.90　     3/10     林乃成     3/10 　2722.90     3/10     林美雲     1/60 　 151.28     1/60     陳瓏仁    29/900 　 292.46    29/900